---
title: "Detección de anomalías en el precio del maíz"
author: "Laboratorio de Ciencia de Datos - SEDESOL"
output:
  html_document:
    css: ../estilos/modest.css
    theme: spacelab
    fontsize: 12pt
  pdf_document: default
runtime: shiny
---

```{r, message=FALSE, warning=FALSE, echo=FALSE, results='hide', comment=NA}
library(tidyverse)
library(lubridate)
library(stringr)
library(ggmap)
library(maptools)
library(rgdal)
library(rgeos)
```


<style>
  .espacio {
     margin-bottom: 1cm;
  }
</style>

Después de la Segunda Guerra Mundial, era considerado fundamental el aumento de la producción de alimentos con el fin de combatir el hambre, reducir la desigualdad y la pobreza. Las inversiones en investigación agrícola para desarrollar variedades de alto rendimiento de trigo y arroz ayudaron a duplicar los rendimientos de cereales en Asia y América Latina. [7] Es por esta razón que la seguridad alimentaria es ahora un aspecto importante para evaluar la condición de salud de una comunidad.

La seguridad alimentaria es una condición necesaria, pero no suficiente, para la salud nutricional. Se dice que hay seguridad alimentaria cuando “todas las personas tienen en todo momento acceso físico y económico a suficientes alimentos inocuos y nutritivos para satisfacer sus necesidades y sus preferencias a fin de llevar una vida activa y sana” [6]. Se estima que el 10.5% de los mexicanos viven con inseguridad alimentaria severa, 17.7% vive con inseguridad moderada, 41.6% con inseguridad leve, y sólo 30.2% vive con seguridad alimentaria.

Hay un debate sobre cuál es la mejor perspectiva para hacer recomendaciones dietéticas, basada en nutrientes o en alimentos. Desde una perspectiva basada en alimentos, hay evidencia científica que justifica la recomendación de una guía dietética basada en una diversidad de alimentos ricos en nutrientes. [8] La agricultura es esencial para la producción de estos alimentos. De esta manera, los estudios de producción agrícola y seguridad alimentaria son importantes para asegurar la salud y bienestar de la población.

# Introducción

En México existen dos ciclos productivos en el cultivo del maíz: el de primavera-verano (PV) y el de otoño-invierno (OI). La época de siembra, tanto para riego como de temporal, para el ciclo Privamera-Verano se concentra durante los meses de Junio y Julio y de noviembre a enero para el ciclo OI. "Aproximadamente entre 90 y 95% de la producción nacional se cultiva en el ciclo primavera-verano que se cosecha en los meses de octubre a diciembre. La producción del ciclo otoño-invierno se concentra básicamente en los estados del norte del país como Sinaloa, Sonora y Chihuahua, la cosecha de este ciclo se realiza durante los meses de marzo y julio, particularmente durante este ciclo casi 40% de la superficie sembrada cuenta con sistemas de riego. [4]"

# Descripción del problema

La ingesta de alimentos nutritivos es el indicador más básico de la calidad de vida y es un factor estratégico fundamental ya que tiene una relación muy importante con el desarrollo de los países a través del desempeño educativo, la productividad y la igualdad de oportunidades, entre otros. Sin embargo, es un fenómeno persistente y a pesar de los acuerdos y acciones llevadas globalmente según la ONU alrededor de 795 millones de personas no disponen de alimentos suficientes para llevar una vida saludable y activa, buena parte de esta población se encuentra en países en desarrollo. Según datos de CONEVAL, en México existen 28 millones de personas que presentan algún nivel de inseguridad alimentaria [1].

El aumento de los precios del maíz en los mercados de México en 2008, 2012 y nuevamente en 2014 ha generado un gran interés en la creación de un indicador de alerta temprana para detectar un crecimiento anormal de los precios en los mercados de consumo.

# Sistemas de alerta temprana

Los precios en los mercados resumen información que proviene de una diversidad de factores económicos, incluyendo cambios futuros esperados en la oferta y la demanda. Esto hace que los precios sean una fuente de datos ideal para desarrollar indicadores de alerta temprana. [2] Así pues, el mercado alimentario mexicano se debe analizar desde el ámbito de la oferta y de la demanda. El seguimiento de la oferta se realiza mediante predicción de producción agrícola y los movimientos de importación y exportación de alimentos en el territorio nacional. Por otro lado, el análisis de la demanda tiene como objetivo principal medir las fuerzas que afectan los requerimientos del mercado con respecto a un bien o servicio dado un nivel de precios.

El objetivo es utilizar un indicador de alerta para identificar precios anormales en el mercado del maíz. Se han propuesto varias formas de detectar estas anomalías. Por ejemplo, una estrategia es el uso de modelos autoregresivos (VAR) con la justificación de que los precios pasados contribuyen significativamente a la formación de los precios actuales. El modelo estimado está dado por
$$
P_t = \gamma + \sum_{i=1}^p A_i P_{t-i} + DX_t + \varepsilon_t,
$$
donde $P_t$ es el vector de precios, $X_t$ es un vector de variables exógenas utilizadas como covariables para el análisis, y $A_i$, $D$ son estimados. Por último, $\varepsilon_t$ es un vector con media $0$ y varianza $\Sigma$, una matriz definida positiva de $m \times m$. El orden $p$ del modelo se selecciona utilizando algún criterio estándar.

Una propuesta es utilizar un modelo estacional de orden $p=12$ porque se conoce que la estacionalidad en los precios del maíz tiende a ser anual. Una forma de detectar anomalías es estimando el precio en el tiempo $t$ y consideramos que hay una crisis en el tiempo $t$ si el precio observado rebasa el precio estimado $\hat{P}_t$ (la tendencia) por más de una desviación estándar:
$$
I_t = \dfrac{P_t - \hat{P}_t}{\sigma_{\varepsilon}} \geq 1.
$$

Esta propuesta [4] tiene ventajas y desventajas. Por un lado, un aspecto positivo es que el indicador de alerta está basado en un modelo estadístico de series de tiempo y se puede extender para incluir diferentes tipos de covariables e incluso una componente espacial. Sin embargo, si las tendencias estacionales se ven atenuadas por las importaciones o sobrelape de cosechas entre temporadas. Esto puede conducir a estimaciones de tendencias posiblemente erróneas.

Otra alternativa es la de IPA (Indicator of Price Anomaly) [2] se basa en calcular tasas de crecimiento compuesto. Este indicador  es solamente provee de un marco aproximado de la dinámica del mercado. Es necesario considerar otros elementos (como de producción y políticas públicas) para poder dar una alerta de seguridad alimentaria.

Se utiliza la tasa de crecimiento compuesto para suavizar el efecto de volatilidad del precio, se puede ver como el crecimiento del precio en el periodo $t_n$ con respecto al precio en $t_0$ y se calcula como
$$
\mbox{CGR}_t = \left(\dfrac{P_{t_n}}{P_{t_0}}\right)^{\dfrac{1}{t_n-t_0}} - 1,
$$
donde $P_{t_n}$ es el precio en el periodo $t_n$ y $P_{t_0}$ es el precio en un periodo base.
Para tomar en cuenta la estacionalidad se calculan dos tasas, una cuatrimestra y otra anual. Después se compara con la media _mensual_ y la desviación estándar mensual para los años observados. Se define $\mbox{CQGR}_{yt}$ como la tasa cuatrimestral en el mes $t$ del año $y$, y $\mbox{CAGR}_{yt}$ como la tasa anual en el mes $t$ del año $y$.

De esta forma, se puede calcular la media mensual $\overline{\mbox{CQGR}}_{yt}$ y $\overline{\mbox{CAGR}}_{yt}$, cuatrimestral y anual, respectivamente. De la misma forma, es posible calcular la desviación estándar $\sigma_{\mbox{CQGR}_{t}}$, $\sigma_{\mbox{CAGR}_{t}}$.

Se puede calcular un indicador para las tasas cuatrimestrales como
$$
IPA^Q_{yt} = \dfrac{\mbox{CQGR}_{yt} - \overline{\mbox{CQGR}}_{yt}}{\sigma_{\mbox{CQGR}_{t}}}
$$
y de la misma forma para las tasas anuales.

Finalmente, se determina una $\\gamma$ > 0$ para combinar estos índices como
$$
\mbox{IPA}_{ty} = \gamma IPA^Q_{yt} + (1-\gamma) IPA^A_{yt}.
$$

# Fuentes de datos

Los datos del precio del maíz y algunos factores importantes para la producción agrícola se encuentran en algunas fuentes de datos públicos:

| Nombre | Fuente | Variables de interés | Temporalidad | Nivel de agregación | Frecuencia de publicación | URL |
|-------------------------------|------------------------|--------------------------------------------------------------------------------|--------------|--------------------------------------------------------|---------------------------|---------------------------------------------------------|
| INPC | INEGI | Precio de kg de maíz en las 46 ciudades para las cuales se calcula  el índice. | Mensual | Se tiene únicamente para 46 ciudades urbanas del país. | 2001 - 2016 | http://www3.inegi.org.mx/sistemas/inp/preciospromedio/ |
| Censo agrícola | INEGI | Número de terrenos y  superficie total | 2016 | Municipal | 2016 | http://www.beta.inegi.org.mx/proyectos/agro/amca/ |
| Precios de  insumos agrícolas | Sagarpa | Precios de Fertilizantes y de insecticidas. | Semanal | Estatal | 2000 - 2017 | http://www.economia-sniim.gob.mx/2010prueba/Insumos.asp |
| Precipitación | Conagua | Milímetros de lluvia por estación | Diaria | Estación climatológica | 2003 - 2017 | https://correo1.conagua.gob.mx/google/Google.asmx |
| Temperatura | Conagua | Grados centígrados por estación | Diaria | Estación climatológica | 2003 - 2017 | https://correo1.conagua.gob.mx/google/Google.asmx |
| Precios de granos | Secretaría de Economía | Precio del maíz blanco | Mensual | Central de abastos | 2001 - 2017 | http://www.economia-sniim.gob.mx/2010prueba/Granos.asp |
| Precio | SIAP | Precio del maíz blanco a nivel de parcela | Mensual | Municipal | 2003 - 2016 | http://infosiap.siap.gob.mx/gobmx/datosAbiertos.php |


Aunque los datos de INEGI para el cálculo del INPC son los que en principio consideramos ideales para este tipo de análisis, encontramos que existen demasiados datos faltantes puesto que no se registra el precio del maíz más que en 26 ciudades del total de 46 e incluso para las ciudades con que se cuenta con datos existen también faltantes en algunos meses.

```{r, echo=FALSE, fig.height=6, fig.width=10, message=FALSE, warning=FALSE}
maiz_inpc <- read_csv('../data/maiz_INPC.csv')

maiz_inpc_1 <- maiz_inpc %>%
  mutate(fecha = ymd(paste0(ano,'-',mes,'-1'))) %>%
  group_by(fecha, claveciudad, nombreciudad) %>%
  summarise(precio_media = mean(preciopromedio),
            precio_q1 = quantile(preciopromedio,0.25),
            precio_q3 = quantile(preciopromedio,0.75))

ggplot(maiz_inpc_1, aes(x=fecha, y=precio_media, group=nombreciudad)) +
  geom_point(alpha = 0.4) +
  geom_segment(aes(x=fecha,y=precio_q1,xend=fecha,yend=precio_q3), alpha = 0.8) +
  facet_wrap(~nombreciudad)
```


Por lo tanto, decidimos utilizar los datos de Secretaría de Economía. Estos datos provienen de información de precios de granos y semillas en centrales de abasto mayoristas de México. Los precios son encuestados los días miércoles. El sitio contiene información de precios mínimos, máximos y frecuentes al mayoreo de granos de consumo generalizado que se comercializan en 44 mercados mayoristas y medio mayoristas. La información considera variables como: calidades, orígenes o estados abastecedores, presentaciones comerciales y clasificaciones por tamaño.

Los datos de los precios del maíz se obtuvieron del SNIIM. El Sistema Nacional de Información e Integración de Mercados (SNIIM) es un servicio de la Secretaría de Economía que tiene el propósito de ofrecer información sobre el comportamiento de los precios al por mayor de los productos agrícolas, pecuarios y pesqueros que se comercializan en los mercados nacionales e internacionales.

```{r, echo=FALSE, fig.height=5, fig.width=10, message=FALSE, warning=FALSE}
maiz_precios <- read_csv(file = "../data/maiz_precios.csv")

maiz <- maiz_precios %>%
  separate(destino, c('destino_ent', 'destino_central'), ":") %>%
  mutate(fecha = ymd(paste0(anio,'-',mes,'-1'))) %>%
  filter(fecha >= ymd('2008-1-1') & fecha <= ymd('2016-12-1'))

ggplot(maiz, aes(x=fecha, y = precio, group=fecha)) +
  geom_boxplot(outlier.color = 'pink', outlier.size = 0.5) +
  scale_x_date(date_breaks = '2 months', date_labels = '%Y-%m') +
  scale_y_continuous(limits = c(1.8,8.5)) +
  theme(axis.text.x=element_text(angle=45,hjust=1))
```

En la gráfica anterior se puede ver diagramas de caja y brazos para todos los meses del 2008 al 2016 utilizando los datos de las 44 centrales de abasto que registran su información. Podemos observar que aumentó mucho la dispersión en el precio a inicios del 2011. Esto se debió a varios factores. Por un lado, aumentó la oferta del maíz amarillo internacionalmente, lo cual provocó un shock interno en el precio del maíz blanco. Por otro lado, hubo una disminución importante de la producción del maíz en Argentina y Centroamérica debido a la falta de lluvia y las altas temperaturas.


Por último, es interesante analizar la información del Servicio de Información Agroalimentaria y Pesquera (SIAP). Esta fuente de datos cuenta con información anual a nivel municipal de la producción y el precio del maíz en la mayoría de los municipios de México (2416 de 2457). Nos interesa hacer un análisis de estos datos con dos objetivos:

- imputar el precio para aquellos municipios con datos faltantes, y

- utilizar estos datos mensuales para generar alertas ante incrementos de precios fuera de lo norma.

Se puede ver la información de estos datos variando año y haciendo click en el municipio correspondiente:

```{r, message=FALSE, warning=FALSE, comment=NA, results='hide', echo=F}
library(tidyverse)
library(shiny)
library(leaflet)
library(rgdal)
library(sp)
library(maptools)
library(RColorBrewer)
library(ggmap)

mun_shp <- readOGR("../data/municipios_ligero", layer = "municipios_ligero")
municipal <- read_csv('../data/municipal_2.csv')
catalogo <- read_csv('../data/catalogo_entidades.csv')
mun_shp@data$id <- as.character(paste0(mun_shp@data$CVE_ENT,mun_shp@data$CVE_MUN))
mun_datos <- mun_shp@data
muni <- mun_datos %>% select(id,nom=NOM_MUN)
pal <- colorNumeric(
  palette = rev(brewer.pal(10, "RdYlGn")),
  domain = mun_shp$precio_kg_log
)
```


```{r, echo=FALSE}
server <- function(input, output) {
  # Reactive expression for the data subsetted to what the user selected
  filteredData <- reactive({
    municipal[municipal$anio == input$integer,]
  })
  output$map <- renderLeaflet({
    # Get latitude and longitude
    if(input$estado == 'Nacional'){
      ZOOM <- 5
      LAT <- 24
      LONG <- -100
      leaflet() %>%
        setView(lng = LONG, lat = LAT, zoom = ZOOM) %>%
        addTiles(options = providerTileOptions(noWrap = TRUE))
    }else{
      ZOOM <- 7
      cve <- catalogo[catalogo$nom_ent_corto == input$estado, 'cve_ent']
      mun_shp_2 <- mun_shp[mun_shp$CVE_ENT == cve$cve_ent,]
      target_pos <- geocode(paste0(input$estado,", México"))
      LAT <- target_pos$lat
      LONG <- target_pos$lon
      muni_3 <- muni %>% filter(str_sub(id,1,2) == cve$cve_ent)
      municipal_2 <- municipal[municipal$anio == input$integer,]
      muni_4 <- muni_3 %>%
        left_join(municipal_2, by = "id") %>%
        select(id, precio_kg_log, nom, nom_ent)
      mun_shp_2@data <- muni_4
      pal_2 <- colorNumeric(
        palette = rev(brewer.pal(10, "RdYlGn")),
        domain = mun_shp_2$precio_kg_log
      )
      popup <- paste0("CVE MUN: ", mun_shp_2$id, "<br>",
                      "NOM_MUN: ", mun_shp_2$nom, ", ", mun_shp_2$nom_ent, "<br>",
                      "Log precio maíz (kg): ",
                      round(mun_shp_2$precio_kg_log,2))
      leaflet() %>%
        setView(lng = LONG, lat = LAT, zoom = ZOOM) %>%
        addTiles(options = providerTileOptions(noWrap = TRUE)) %>%
        addPolygons(data = mun_shp_2,
                    fillColor = ~pal(precio_kg_log),
                    color = "#b2aeae",
                    fillOpacity = 0.7,
                    weight = 0.3,
                    smoothFactor = 0.2,
                    popup = popup) %>%
        addLegend(pal = pal_2,
                  values = mun_shp_2$precio_kg_log,
                  position = "bottomright",
                  title = "Log precio <br> maíz(kg)")
    }
  })

  observe({
    proxy <- leafletProxy("map")
    if(input$estado == "Nacional"){
      ZOOM <- 5
      LAT <- 24
      LONG <- -100
      muni_2 <- muni %>%
        left_join(filteredData(), by = "id") %>%
        select(id, precio_kg_log, nom, nom_ent)
      mun_shp@data <- muni_2
      popup <- paste0("CVE MUN: ", mun_shp$id, "<br>",
                      "NOM_MUN: ", mun_shp$nom, ", ", mun_shp$nom_ent, "<br>",
                      "Log precio maíz (kg): ",
                      round(mun_shp$precio_kg_log,2))
      # Remove any existing legend
      proxy %>% clearControls()
      proxy %>%
        addPolygons(data = mun_shp,
                    fillColor = ~pal(precio_kg_log),
                    color = "#b2aeae",
                    fillOpacity = 0.7,
                    weight = 0.3,
                    smoothFactor = 0.2,
                    popup = popup) %>%
        addLegend(pal = pal,
                  values = mun_shp$precio_kg_log,
                  position = "bottomright",
                  title = "Log precio <br> maíz(kg)")
    }
    else{
      ZOOM <- 7
      cve <- catalogo[catalogo$nom_ent_corto == input$estado, 'cve_ent']
      target_pos <- geocode(paste0(input$estado,", México"))
      LAT <- target_pos$lat
      LONG <- target_pos$lon
      mun_shp_2 <- mun_shp[mun_shp$CVE_ENT == cve$cve_ent,]
      muni_3 <- muni %>% filter(str_sub(id,1,2) == cve$cve_ent)
      municipal_2 <- municipal[municipal$anio == input$integer,]
      muni_4 <- muni_3 %>%
        left_join(municipal_2, by = "id") %>%
        select(id, precio_kg_log, nom, nom_ent)
      mun_shp_2@data <- muni_4
      pal_2 <- colorNumeric(
        palette = rev(brewer.pal(10, "RdYlGn")),
        domain = mun_shp_2$precio_kg_log
      )
      popup <- paste0("CVE MUN: ", mun_shp_2$id, "<br>",
                      "NOM_MUN: ", mun_shp_2$nom, ", ", mun_shp_2$nom_ent, "<br>",
                      "Log precio maíz (kg): ",
                      round(mun_shp_2$precio_kg_log,2))
      leaflet() %>%
        setView(lng = LONG, lat = LAT, zoom = ZOOM) %>%
        addTiles(options = providerTileOptions(noWrap = TRUE)) %>%
        addPolygons(data = mun_shp_2,
                    fillColor = ~pal(precio_kg_log),
                    color = "#b2aeae",
                    fillOpacity = 0.7,
                    weight = 0.3,
                    smoothFactor = 0.2,
                    popup = popup) %>%
        addLegend(pal = pal_2,
                  values = mun_shp_2$precio_kg_log,
                  position = "bottomright",
                  title = "Log precio <br> maíz(kg)")
    }
  })
}

ui <- bootstrapPage(
  br(),
  leafletOutput("map", height="500px", width = "850px"),
  absolutePanel(bottom = 100, left = 30,
                sliderInput("integer", "Año", 2004, 2015,
                            value = 2004, step = 1, sep = ""
                )
  ),
  absolutePanel(bottom = 100, left = 520,
                selectInput("estado", "Selecciona un estado:",
                            c("Nacional",catalogo$nom_ent_corto)
                )
  ),
  br()
)

shinyApp(ui = ui, server = server, options = list(height = 730))
```


# Resultados

Siguiendo la metodología de Baquedano se puede construir un sistema de detecciónde incrementos atípicos en el precio del maíz. En la gráfica de abajo se puede ver un ejemplo de la utilización de este método para la central de abastos de Chihuahua. En el eje horizontal están los meses desde enero del 2001 hasta octubre del 2015. En la gráfica de la parte superior está el precio por kilogramo de maíz blanco vendido por toneladas. En la gráfica de la parte inferior se puexde ver el indicador de anomalías en el precio (IPA). En amarillo están los meses en los cuáles se recomienda considerar el precio en estado de "Atención", mientras que en rojo están indicados los meses en los cuáles se consideraría el precio en estado de "Alerta".

```{r, echo=FALSE, fig.height=6, fig.width=10, message=FALSE, warning=FALSE}
library(RcppRoll)
library(broom)
library(gridExtra)

maiz_precios <- read_csv(file = "../data/maiz_precios.csv")
catalogo_entidad <- read_csv('../data/catalogo_entidades.csv')

cum_sd <- function(x){
  nas <- which(is.na(x))
  xx <- x[-nas]
  y <- sqrt((1/(length(xx)-1))*(cumsum(xx^2) - (1:length(xx))*cummean(xx)^2))
  z <- rep(NA, length(x))
  z[-nas] <- y
  z[z < 1e-6] <- NA
  z
}

cum_mean <- function(x){
  nas <- which(is.na(x))
  xx <- x[!is.na(x)]
  y <- cummean(xx)
  z <- rep(NA, length(x))
  z[-nas] <- y
  z
}

maiz <- maiz_precios %>%
  separate(destino, c('destino_ent', 'destino_central'), ":") %>%
  mutate(fecha = ymd(paste0(anio,'-',mes,'-1'))) %>%
  filter(fecha >= ymd('2008-1-1') & fecha <= ymd('2016-12-1')) %>%
  left_join(catalogo_entidad, by = c("destino_ent"="abr"))

maiz_baquedano <- maiz %>%
  group_by(cve_ent, fecha, anio, mes) %>%
  summarise(precio = mean(precio)) %>%
  ungroup() %>%
  arrange(cve_ent, fecha) %>%
  group_by(cve_ent) %>%
  mutate(precio_lag3 = lag(precio, n = 3),
         precio_lag12 = lag(precio, n = 12),
         CQGR=(precio/precio_lag3)^(1/3)-1,
         CAGR=(precio/precio_lag12)^(1/12)-1) %>%
  mutate(CQGR_ma = roll_mean(CQGR, 3, align="right", fill=NA),
         CAGR_ma = roll_mean(CQGR, 12, align="right", fill=NA)) %>%
  ungroup() %>%
  group_by(cve_ent, mes) %>%
  # mutate(CQGR_media = cum_mean(CQGR_ma),
  #        CAGR_media = cum_mean(CAGR_ma),
  #        CQGR_sd = cum_sd(CQGR_ma),
  #        CAGR_sd = cum_sd(CAGR_ma)) %>%
  mutate(CQGR_media = mean(CQGR_ma, na.rm = T),
         CAGR_media = mean(CAGR_ma, na.rm = T),
         CQGR_sd = sd(CQGR_ma, na.rm = T),
         CAGR_sd = sd(CAGR_ma, na.rm = T)) %>%
  mutate(Q_IPA_Zt = (CQGR_ma - CQGR_media)/CQGR_sd,
         A_IPA_Zt = (CAGR_ma - CAGR_media)/CAGR_sd) %>%
  ungroup()

pcas <- maiz_baquedano %>%
  replace_na(list(Q_IPA_Zt = 0, A_IPA_Zt = 0)) %>%
  group_by(cve_ent) %>%
  do(comp = tidy(prcomp(~ Q_IPA_Zt + A_IPA_Zt, .), matrix = 'pcs')) %>%
  mutate(gamma = comp$cumulative[1]) %>%
  replace_na(list(gamma = 1)) %>%
  select(cve_ent, gamma)

maiz_baquedano_2 <- maiz_baquedano %>%
  left_join(pcas, by = 'cve_ent') %>%
  mutate(IPA = gamma * Q_IPA_Zt + (1 - gamma) * A_IPA_Zt) %>%
  mutate(X_IPA = ifelse(IPA < 0.5, "Normal",
               ifelse(IPA < 1, "Watch", "Alert")))

# Ejemplo Chihuahua
chihuahua <- maiz_baquedano_2 %>%
  filter(cve_ent == '08' & fecha <= ymd('2015-8-1')) %>%
  filter(fecha >= ymd('2001-1-1'))
chihuahua$X_IPA <- ordered(chihuahua$X_IPA,
                           levels = c("Normal", "Watch", "Alert"),
                           labels = c("Normal", "Watch", "Alert"))

rect_alert <- data.frame(xmin=chihuahua$fecha[c(39,49)],
                   xmax=chihuahua$fecha[c(44,50)],
                   ymin=-Inf, ymax=Inf)
rect_watch <- data.frame(xmin=chihuahua$fecha[46],
                         xmax=chihuahua$fecha[48],
                         ymin=-Inf, ymax=Inf)
g1 <- ggplot(chihuahua) +
  geom_rect(data=rect_alert, aes(xmin=xmin, xmax=xmax, ymin=ymin, ymax=ymax),
            color="#F8766D",
            fill = "#F8766D",
            alpha=0.7,
            inherit.aes = FALSE) +
  geom_rect(data=rect_watch, aes(xmin=xmin, xmax=xmax, ymin=ymin, ymax=ymax),
            color="#F9D649",
            fill = "#F9D649",
            alpha=0.7,
            inherit.aes = FALSE) +
  geom_vline(data=tibble(),
             aes(xintercept=as.numeric(chihuahua$fecha[c(39,44,49,50,92)])),
             color = '#F8766D') +
  geom_vline(data=tibble(),
             aes(xintercept=as.numeric(chihuahua$fecha[c(46,48,51,86)])),
             color = '#F9D649') +
  geom_line(data = chihuahua, aes(x = fecha, y = precio)) +
  scale_x_date(date_breaks = '2 months', date_labels = '%Y-%m') +
  scale_y_continuous(name="Precio del maíz",
                     labels = 4:6, breaks = 4:6) +
  theme(axis.text.x = element_text(angle = 45, hjust = 1))
g2 <- ggplot(chihuahua, aes(x=fecha)) +
  geom_rect(data=rect_alert, aes(xmin=xmin, xmax=xmax, ymin=ymin, ymax=ymax),
            color="#F8766D",
            fill = "#F8766D",
            alpha=0.7,
            inherit.aes = FALSE) +
  geom_rect(data=rect_watch, aes(xmin=xmin, xmax=xmax, ymin=ymin, ymax=ymax),
            color="#F9D649",
            fill = "#F9D649",
            alpha=0.7,
            inherit.aes = FALSE) +
  geom_point(aes(x = fecha, y = IPA, color = X_IPA)) +
  geom_line(aes(x = fecha, y = IPA), color = 'grey30') +
  geom_hline(yintercept = 1, color = '#F8766D', linetype = 2) +
  scale_x_date(date_breaks = '2 months', date_labels = '%Y-%m') +
  geom_vline(data=tibble(),
             aes(xintercept=as.numeric(chihuahua$fecha[c(39,44,49,50,92)])),
             color = '#F8766D') +
  geom_vline(data=tibble(),
             aes(xintercept=as.numeric(chihuahua$fecha[c(46,48,51,86)])),
             color = '#F9D649') +
  theme(axis.text.x = element_text(angle = 45, hjust = 1),
        legend.direction = "horizontal", legend.position = "bottom") +
  scale_color_manual(breaks = c("Normal","Watch","Alert"),
                    values = c('#7CAE00','#F9D649','#F8766D'))
grid.arrange(g1, g2, ncol = 1)
```

# Conclusiones

Según la Organización de las Naciones Unidas para la Alimentación y la Agricultura la volatilidad en los precios tiene efectos negativos en los productores y consumidores de maíz. También concluyen que la volatilidad puede hacer que las decisiones de los productores sobre cómo y qué producir estén sujetas a riego y esto está relacionado directamente con incrementos en los precios. [5] Para tratar de enfrentar la volatilidad de los precios de los alimentos, cada vez parece más evidente que la solución pasa por una gobernanza más eficiente del sistema alimentario y una coordinación interinstitucional para promover políticas integrales que tomen en cuenta desde el aumento de la productividad, la seguridad alimentaria o la complejidad productiva.

Es precisamente en este ámbito donde el enfoque de la estadística y el análisis de datos tiene mayor valor ya que contribuye a proteger a los más vulnerables e incrementa la eficacia y sostenibilidad de las políticas y programas de seguridad alimentaria.


Puedes ver el código y los datos en Github: <https://github.com/plataformapreventiva/food-price-warning-indicator>

# Referencias

[1] El Universal. (2016) En México, 28 millones con con carencia alimentaria. Disponible en http://www.eluniversal.com.mx/articulo/nacion/sociedad/2016/04/23/en-mexico-28-millones-con-carencia-alimentaria.

[2] Baquedano, Felix G. (2015) Developing a price warning indicator as an early warning tool - a compound growth approach. Food and Agriculture Organization. Disponible en http://www.fao.org/giews/food-prices/research/detail/es/c/235685/.

[3] Dawe, D., & Doroudian, A. (2011). A simple price monitoring tool to assess monthly changes in food prices.

[4] Araujo, C., Araujo-Bonjean, C., & Brunelin, S. (2012). Alert at Maradi: preventing food crises by using price signals. World Development, 40(9), 1882-1894.

[5] FAO. (2016). Volatilidad de los precios de los alimentos y derecho a la alimentación. Recuperado Agosto 9, 2017, de http://www.fao.org/docrep/016/i2417s/i2417s.pdf.

[6] Global Reference List of 100 Core Health Indicators. (2015). Recuperado Agosto 14, 2017, de http://www.who.int/healthinfo/indicators/2015/en/.

[7] Jones, A. D., & Ejeta, G. (2016). A new global agenda for nutrition and health: the importance of agriculture and food systems. Bulletin of the World Health Organization, 94(3), 228.

[8] Katz, D. L., & Meller, S. (2014). Can we say what diet is best for health?. Annual review of public health, 35, 83-103.

[9] Páramo, M. M. (2010, Noviembre 18). Actualidad del maíz en México. El Economista. Recuperado Agosto 9, 2017, de http://eleconomista.com.mx/columnas/agro-negocios/2010/11/18/actualidad-maiz-mexico.
